---
title: "【数据可视化】长数据与宽数据，及其转换"
author: "Cancan"
date: "2024-12-06"
output: html_document
---

```{r setup, include=FALSE}
knitr::opts_chunk$set(echo = TRUE)
```

# 1. 长数据与宽数据
## 1.1 什么是长数据和宽数据？
从我个人的理解来看，我们可以这样来认识长数据和款数据：对于每一次观察或者说采样而言，我们会对一个样品进行多个维度的测量，这些维度就是我们所说的变量。
样品的定义可以是很宽松的，比如说我们的测量、观察或者采样的对象是一个人，采样的维度有性别、年龄、身高、提供、姓名、爱好的运动等等。如果我们对每个人进行一次编号，那么这个编号就可以作为我们所认为的抽象的”样品“。
或者，我所关注的是气象数据，那么我们可以认为每一条采样得到的数据的编码就是一个样品，这个样品可能包含了采样地、采样时间、温度、湿度、风速、风向等等维度作为变量。
又或者，我所关注的是销售数据，那么我们可以认为每一次销售的记录就是一个样品，这个样品可能包含了销售时间、销售地点、销售金额、销售产品、销售人员等等维度作为变量。
那么，我们有什么样的方式可以来组织这样的一组数据呢？
如果我们将每个样品的所有变量都放在同一行，那么这就是一种”宽“数据。
下面是一个例子：
```{r}
# 创建数据
ModuleSales <- data.frame(
	`2019` = c(2615, 2299, 1483),
	`2020` = c(2469, 2362, 1122),
	`2021` = c(1803, 1753, 889),
	`2022` = c(4353, 4870, 2643),
	`2023` = c(2257, 2065, 1834),
	`2024` = c(4960, 4672, 2118)
)
rownames(ModuleSales) <- c("X", "Y", "Z")
print(ModuleSales)
```
此时的ModuleSales数据就是一种宽数据，我们把每种Module作为一个样品，每年的销售量作为一个变量。这是非常常见的一种数据结构。
如果我们希望进行一些统计，我们会发现这是一个很方便的数据结构。比如，如果我想知道每种Module的销售情况，可以直接对每行进行操作；如果希望知道每年的销售情况，可以直接对每列进行操作。
```{r}
# 统计每种Module的销售情况
apply(ModuleSales, 1, summary)
# 统计每年的销售情况
apply(ModuleSales, 2, summary)
```
这样的数据操作非常符合直觉。
然而，如果我想要使用ggplot2包实现对每年销售数据的可视化，就会发现这种数据结构并不合适。
在绘图时，我们首先会关注用什么来作为分类依据或者自变量x，以及用什么值来作为观测值或者因变量y。在这个例子中，我希望使用年份数据作为x，而销量作为y。然而，如果我们直接使用ModuleSales数据，就会发现年份数据并不是一个变量，而是数据的列名。这就导致了我们无法直接使用ggplot2包来绘制图形。
我们可能会希望获得一个类似这样的ggplot2函数的调用：
```{r}
# ggplot(data = ModuleSales, aes(x = year, y = sales)) + geom_point()
```
这时候，我们就需要将宽数据转换为长数据，也就是将原本作为变量名的每个”年份“转变为变量”年份“的每个值，这样我们就可以使用ggplot2包来绘制图形了。
## 1.2 长数据与宽数据的转换
### 1.2.1 宽数据转换为长数据
长数据向宽数据的转换，有多个包可以实现，比如reshape2包、tidyr包等。这里我们以tidyr包为例，展示如何将宽数据转换为长数据。
```{r}
# 加载tidyr包和dplyr包，dplyr包用可以用来进行多种方便的数据操作
# 此处用dplyr来将存储在rownames中的Module信息提取出来成为”Module“列
# 然后用tidyr包的gather函数将宽数据转换为长数据
library(dplyr)
library(tidyr)
# 使用dplyr中的mutate()将宽数据转换为长数据
ModuleSales_wide <- ModuleSales %>% mutate(Module = rownames(.)) 
print(ModuleSales_wide)
# 或者也可以直接将rownames提取出来，cbind能够将两个数据框合并，先出现的数据的列会在前
# 按照传入的数据的顺序，增加最终整个数据框的列数。
ModuleSales_wide <- cbind(Module = rownames(ModuleSales), ModuleSales)
print(ModuleSales_wide) # 两种方法都可以得到相同的结果
```
现在我们使用tidyr中的gather()将宽数据转换为长数据。这里要注意，key参数是指你希望让原本的列名（2019、2020...等）变成变量后，它的变量名是什么。由于这些值都是年份，所以我们将key参数设置为”year“；而value参数是指你希望将原本的列值称为什么，由于这些值是指Module的销售量，所以我们将value参数设置为”sales“。
还有一点需要注意的是，gather()如果不作任何指定，默认会将所有的列都视作需要转换的列。如果不作指定，则会有错误。我们先来看会出现什么错误。
```{r}
ModuleSales_long_wrong <- ModuleSales_wide %>% gather(key = "year", value = "sales")
print(head(ModuleSales_long_wrong, 9))
```
这里我们可以看到，我们的”year“变量中，出现了”Module“这种值，而对应的”sales“中则出现了Module的名称X、Y和Z。
因此，我们需要将”Module“这一列排除在外，只对2019、2020、2021、2022、2023和2024这几列进行转换。
```{r}
ModuleSales_long <- ModuleSales_wide %>% gather(key = "year", value = "sales", -Module) 
# -Module表示排除Module列，也可以使用-1表示排除第一列，或者用2:7表示只使用第2到第7列，可以得到同样的结果
print(head(ModuleSales_long, 9))
```
这时，我们就可以很方便地使用ggplot2包来绘制图形了。
```{r}
library(ggplot2)
ggplot(data = ModuleSales_long, aes(x = year, y = sales, color = Module)) +
  geom_point()
```
稍微进行一下美化，我们就可以得到一个更加美观的图形。
```{r, fig.width=12, fig.height=8}
ggplot(data = ModuleSales_long, aes(x = year, y = sales, fill = Module)) +
	geom_line(aes(group = Module, color = Module), linetype = 2, linewidth = 2.5) +
	# 为了更好地展示销售量的变化趋势，我们使用geom_line()来连接点。需要注意的是，aes()中的group参数是必须的
	# 请注意，ggplot2的图像是一层层叠加的，因此先绘制线，再绘制点，可以使得点在线的上方
	geom_point(color = "black",
				shape = 21, # 21表示带外圈线的圆点
				stroke = 3, # 当图形有外圈线时，设置外圈线的粗细
				size = 5, # 设置点的大小
				position = position_jitter(width = 0.1, seed = "20241206") 
				# 为了避免点重叠，使用jitter。这里可以直接写`position = "jitter"
				# 而使用position_jitter()是因为可以进一步设置jitter的参数
				# width可以简单理解为抖动的幅度
				# 由于jitter是随机的，所以为了保证结果的可重复性，设置一个固定的seed
				) +
	ggtitle("Module Sales") +
	scale_y_continuous(limits = c(0, max(ModuleSales_long$sales) * 1.1), expand = c(0, 0)) +
	# 设置y轴的范围，expand = c(0, 0)表示不扩展范围。可以尝试去掉这个参数看看效果
	scale_fill_brewer(palette = "Set2") +
	# 选择一组比较美观的颜色，可以尝试不同的颜色方案。比如"Set1"、"Set3"等
	theme_bw(base_family = "Arial Bold", # theme_bw()是一种主题，可以尝试不同的主题。base_family是字体
				base_size = 24 # 设置基础大小，会同时影响如线的粗细、文字大小等。
			) +
	theme(
		plot.title = element_text(size = 36, hjust = 0.5), # 设置标题的大小和位置
		legend.position = "right", # 设置图例的位置
		)
```
这样，我们就完成了从宽数据到长数据的转换，以及从长数据到可视化的过程。
### 1.2.2 长数据转换为宽数据
长数据向宽数据的转换，同样有多个包可以实现，比如reshape2包、tidyr包等。这里我们以tidyr包为例，展示如何将长数据转换为宽数据。
```{r}
# 使用spread()函数将长数据转换为宽数据
ModuleSales_wide_recover <- ModuleSales_long %>% spread(key = "year", value = "sales")
print(ModuleSales_wide_recover)
# 如果要方便统计行的数据，可以将Module列设置为rownames
rownames(ModuleSales_wide_recover) <- ModuleSales_wide_recover$Module
ModuleSales_wide_recover <- ModuleSales_wide_recover[, -1]
print(ModuleSales_wide_recover)
```
和gather类似，spread()函数也需要指定key和value参数。key参数是指你希望将哪一列的值作为列名，value参数是指你希望将哪一列的值作为列值。

## 1.3 总结
长数据和宽数据是两种常见的数据结构。在数据可视化时，我们通常会将宽数据转换为长数据，以便使用ggplot2包进行绘图。
在R中，我们可以使用tidyr包中的gather()函数将宽数据转换为长数据，使用spread()函数将长数据转换为宽数据。
使用gather()和spread()函数时，都需要注意排除不需要转换的列，以避免出现错误。
使用gather()函数时，需要指定key参数来告诉函数，你原本数据中的列名所代表的含义（比如每个列名对应一个年份）。同时，使用value参数来指定你原本数据中的列值所代表的含义（比如每个列值对应一个销售量）。
使用spread()函数时，需要指定key参数来告诉函数，你希望将哪一列的值作为列名，value参数来告诉函数，你希望将哪一列的值作为列值。




